【裁判字號】    98,交聲,3534
【裁判日期】    981008
【裁判案由】    聲明異議
【裁判全文】
臺灣臺中地方法院交通事件裁定        98年度交聲字第3534號
原處分機關  交通部公路總局臺中區監理所
異  議  人
即受處分人  甲○○
上列受處分人因違反道路交通管理處罰條例案件，對於交通部公
路總局臺中區監理所民國98年8月20日所為之裁決（中監違字第
裁60-U00000000號），聲明異議，本院裁定如下:
    主  文
異議駁回。
    理  由
一、原處分意旨略以：異議人即受處分人（下稱受處分人）甲○
    ○駕駛ＱＯ－六二六六號自用小客車，於民國九十八年七月
    十六日十七時五分（誤載為二十五分）許，在臺中縣豐原市
    ○○街平交道處，因「闖越平交道（鈴聲已響、號誌燈已亮
    ）」違規，經鐵路警察局第一警務段依違反道路交通管理處
    罰條例第五十四條第一款（誤載為第一項）舉發。受處分人
    於期限內到案申訴，經舉發單位函覆略以受處分人駕駛ＱＯ
    －六二六六號車於違規當時在豐南街平交道，警鈴已響、號
    誌已顯示，仍強行闖越該平交道，其違規事實明確，乃依法
    舉發。本所遂於九十八年八月二十日以中監違字第裁六０－
    Ｕ00000000號裁決書處罰鍰新臺幣（下同）一萬元
    整並依同條例第六十三條記違規點數三點、施以道安講習；
    逾期則依裁決書處罰主文規定裁處等語。
二、聲明異議意旨則以：(一)受處分人於九十八年七月十六日下午
    五時五分，駕駛車牌號碼ＱＯ－六二六六號白色自小客車由
    臺中縣豐原市○○街西行，行經豐南街平交道時，因柵欄尚
    未動作且太陽西照十分刺眼，第一時間根本無法辨識平交道
    閃紅燈系統是否亮燈，且受處分人係尾隨前車慢速通行，當
    聽聞號誌聲響起時駕駛車輛已超越停止線，依法應加速通過
    ，倘冒然緊急煞車除將導致後車追撞外，車輛勢必會停止在
    停止線與鐵軌軌道間，無疑會發生更嚴重之交通事故，故受
    處分人依法加速通過應不受罰才是。(二)該平交道路口北側之
    閃紅燈系統設置於「路燈」及「高壓電線桿」後方，故西行
    車輛駕駛者在通過該平交道路口時，需較接近停止線時方有
    足夠視角辨別號誌是否亮燈，況且事發當時正值太陽西下，
    「西照日」十分刺眼，由監理所提供之影片可看出，拍攝當
    時畫面偏黃，代表西照日光強烈，所以產生畫面偏黃的現象
    ，因此攝錄器材都會有白平衡之功能就是為了調整此現象，
    在高畫質設備下還有偏黃現象，以人類之眼睛要如何在幾秒
    鐘內分辨號誌燈，且在影片中第二十八秒中所產生之炫光現
    象，更可以證明西照日位置及日光非常強烈，甚至影片中前
    車駕駛開到快路口時需要以左手遮蔽陽光才勉強看到號誌燈
    ，就代表當時西照日非常嚴重，由此可見號誌不明加上西日
    照非常嚴重，故舉發員警認定駕駛人在準備通過停止線之第
    一時間就能明辨紅燈是否亮起根本是強人所難。(三)另事發當
    時正值下班時間，車流魚貫前進，且當時柵欄尚未動作，在
    號誌不明且西日照嚴重的情況下，駕駛人自然是以視線前方
    之柵欄與對向車道是否來車為優先判斷依據，而不會以隱蔽
    於角落之閃燈系統為通行之依據，查影片內容受處分人於影
    片第三秒時，已達平交道，且除前車通過之外，前方有機車
    正在通行，對向車道也有腳踏車正在通行，加上前述所說日
    照非常嚴重，很難以號誌判別，自然以眼前之情況加以判斷
    。(四)該平交道路口附近有一所國中及幼稚園，且小型加工廠
    林立，每逢上下班時間，瞬間交通流量極大，而此時正逢炎
    炎夏日氣溫高達攝氏三十餘度，汽車駕駛人為開啟冷氣循環
    系統，通常會緊閉窗戶，故當號誌聲突然響起時，受處分人
    正身處吵雜的車陣中又緊閉窗戶，實難即時聽聞而煞車停止
    。(五)該平交道東西兩側均設有「闖越平交道照相機」，理論
    上應以照相機取締為主才符合執法精神，假設受處分人之駕
    駛行為已違反相關規定，那被賦與「正義無私的闖越平交道
    照相機」在此時就應該及時發揮取締之功能，而不是以員警
    不盡客觀之判斷作為舉發與否之依據，所以員警匿於隱處又
    單憑錄影器材告發之舉，實令老百姓難以心服。另受處分人
    回現場拍照時，發現又有人遭受隱匿於簡餐店之警察拍攝取
    締（註：受處分人相機故障所以日期會亂跑，且就算日期錯
    誤也不影響警察單位於簡餐店拍攝之事實），詢問附近民眾
    得知，此警察單位常常躲在簡餐店拍攝取締，還有媽媽帶小
    孩放學時段經過此路段也遭受開單，如此景氣民眾生活已經
    非常困難了，對於一個月二萬元左右的家庭，一萬至一萬二
    罰單已經是收入三分之一，甚至超過二分之一，叫市井小民
    如何過活，難道要來個玉石俱焚，臥軌自殺。(六)警政署「交
    通警察勤務手冊」中規定稽查取締不得以隱密方式實施，係
    指交通勤務警察執行稽查取締時，「當場攔檢車輛」不得藏
    於隱匿處所突然衝出取締違規，造成駕駛人閃避發生意外及
    保護執勤員警之規定。另以科學器材採證違規，民眾未能發
    覺器材裝設處所而違規遭取締，警察並無「當場攔檢車輛」
    之行為，因此不能指稱「隱密方式」執法，由此可知，稽查
    取締不得以隱密方式實施，如受處分人拍攝照片可知與監理
    所提供之影片兩相比較可得知，該警察隱匿於簡餐店或逆光
    陰暗處拍攝取締，心態可議，且突然衝出取締，有可能造成
    駕駛人閃避發生意外，網路上也有人反應此現象，加上該平
    交道設有八台攝影機二十四小時錄影監視，可以以逕行舉發
    的方法，有必要這麼拼業績在現場等候嗎？且大家都知道大
    臺中治安不好，如果人力多到可以派警員一天上下班時間等
    候拍攝，臺中治安怎麼會如此差，且台鐵花一點八億加裝錄
    影設備取締，如此正義無私的照相機跟攝影機卻形同虛設，
    人民繳交納稅錢，還又被層層剝削，花錢裝設又不使用，還
    被領取公帑的員警設局開罰單，真是情何以堪。(七)現場汽車
    停止線至離開平交道距離約二十公尺左右，一般來說駕駛人
    看到平交道會自然減速慢行，行車速度約在十公里甚至更低
    ，若以此速度當駕駛者前輪壓過停止線時，號誌燈開始聲響
    ，應是加速通過，難以聽聞即時煞車或倒車，且如以每小時
    十公里之速度通過十八公尺寬之平交道，加上平交道凹凸不
    平，約二至三秒才能駛離平交道，另查闖越平交道照相機設
    定照相時間為號誌燈聲響後六至十秒拍攝，也是為了避免聲
    響行車者難以瞬間停車或是緊急煞車造成危險應快速通過所
    產生時間上的爭議，然警察竟隱匿於角落，自己找到背光位
    置，上午於簡餐店，下午於另一向之鐵皮屋下拍攝，採號誌
    燈開閃拍攝取締，未考量行車安全及民眾困難，令人難以甘
    服。(八)行政程序法第一章總則第一節第七條規定「行政行為
    ，應依下列原則為之」其中第二款有寫到，「多種同樣能達
    成目的之方法時，應選擇對人民權益損害最少者」，然道路
    交通管理處罰條例第一條明文立法目的是「為加強道路交通
    管理，維護交通秩序，確保交通安全，制定本條例」其目的
    為了確保交通安全，查該平交道號誌遭受電線桿與路燈遮蔽
    ，且日照問題嚴重，警察單位明知該路段闖越頻率嚴重，卻
    不檢討改進該路口什麼原因造成如此，依照行政程序法規定
    ，其目的是為了達成維護交通秩序，確保交通安全，應該是
    於改善號誌與日照問題，確保駕駛人安全，對人民權益保障
    ，不應該只是為了開單，而無視於民眾生命財產之危險，才
    是領取納稅人民血汗錢的公務人員應盡的本分。(九)受處分人
    查詢資料發現，大部分的警察都說號誌設計問題不關他們的
    事，受處分人依行政程序法第七條第二款為法源依據，認為
    警察單位有責任跟義務選擇對於人民權益損害最少者行使行
    政權力，且道路交通管理處罰條例目的為確保交通安全，因
    此理應會同相關單位對於該路口號誌與日照問題進行改善才
    對，不應推卸責任，只為開單，此部分請查詢近一年內該平
    交道口被開單之數量及時間，不辯則明。(十)受處分人於九十
    八年七月二十三日曾將陳情函副本函送臺中縣政府交通旅遊
    處交通行政課、內政部鐵路警察局秘書室、交通部公路總局
    臺中區監理所、內政部警政署等相關單位，希望各單位會同
    改善號誌不明與日照問題，警察人力過多，還有取締方式，
    確保用路人及警察執勤之安全，但除了臺中區監理所回函裁
    罰，其餘單位都沒消息，這就是臺灣的公務人員，難怪今年
    臺灣整體行政效能更退步到第七名，不是沒有原因的。(十一)內
    政部警政署鐵路警察局第一警務段的回函中，僅對車速以及
    遮斷機設定之規定做說明，確將異議人所提出之號誌不當、
    西日照及隱匿取締之部分視而不見，然號誌不明、日照問題
    與取締等都是可以經由行政單位改變而改善的，受處分人相
    信大部分違規人都不是願意拿自己的生命開玩笑的，改善號
    誌這種問題難道真的要等到出人命之後才要改善，國家賠償
    法有說到公有公共設施因設置或管理有欠缺，致人民生命、
    身體或財產受損害者，國家應負損害賠償責任，預防勝於治
    療，既然人民有向相關單位反映，就算反應機關單位錯誤或
    用語不當，也應盡點公僕的責任，協助處理才是。(十二)總上所
    陳，受處分人懇請盡速查明詳情並實地勘察號誌設置及環境
    西照問題後予以撤銷該處分，以平民怨等語，並提出道路交
    通示意圖二份、列印彩色相片十六張、網路反應取締方式影
    本一紙、Ｈｉｎｅｔ新聞影本一紙、測速／闖紅燈固定桿設
    定秒數影本一紙為據。
三、按汽車駕駛人，駕車在鐵路平交道有不遵守看守人員之指示
    ，或遮斷器開始放下，或警鈴已響、閃光號誌已顯示，仍強
    行闖越者，處新臺幣六千元以上一萬二千元以下罰鍰，道路
    交通管理處罰條例第五十四條第一款定有明文。亦即駕車在
    鐵路平交道有「不遵守看守人員之指示」或「遮斷器開始放
    下」或「警鈴已響、閃光號誌已顯示」之三種情形任一，而
    仍強行闖越者，即構成本條款之裁罰要件。
四、經查：
  (一)受處分人甲○○於九十八年七月十六日十七時五分許，駕駛
    車牌號碼ＱＯ－六二六六號自用小客車，行經臺中縣豐原市
    ○○街設有遮斷器、警鈴及閃光號誌之平交道處，因「闖越
    平交道（鈴聲已響、號誌已亮）」之違規，經警以監錄攝影
    系統採證後當場攔停舉發等情，有內政部警政署鐵路警察局
    鐵警行字第Ｕ00000000號舉發違反道路交通管理事
    件通知單通知聯影本一份、鐵路警察局第一警務段豐原所舉
    發違反道路交通管理事件員警回覆單影本一份、錄影採證光
    碟一片、原處分機關中監違字第裁六０－Ｕ000000
    00號裁決書影本一份在卷可稽。
  (二)受處分人於前揭時、地有闖越平交道（鈴聲已響、號誌已亮
    ）之違規，除經舉發機關內政部警政署鐵路警察局第一警務
    段九十八年八月三日鐵一警行字第０九八０００五０五九號
    函說明欄載明：「．．．二、經查本案值勤員警指稱申訴人
    駕駛ＱＯ－六二六六號車於九十八年七月十六日十七時五分
    在豐南街平交道，警鈴已響、號誌已顯示，．．．仍強行闖
    越該平交道，其違規事實明確，以鐵警行字第Ｕ00000
    000號告發單現場攔停舉發。三、．．．經查看現場取締
    光碟，申訴人駕駛ＱＯ－六二六六號車到達該平交道前，警
    鈴已響、閃光號誌已顯示已有七秒時間，但仍未減速暫停，
    逕行闖越通過，違規屬實，．．．。」等語甚明，有該函附
    卷可參外，復經本院勘驗錄影（音）採證光碟內容（如附表
    ），其中受處分人所駕車輛，係於兩面圓形紅燈亮起交替閃
    爍且警鈴同時響起後之第三秒進入平交道東側停止線前之鏡
    頭採證區域內，約第四至第八秒間，該車並無減速跡象而依
    序通過東側停止線、東側網狀淨空區○○○○道區，並於約
    第八秒時該車後輪離開平交道西側網狀淨空區。是前開函文
    關於受處分人在警鈴已響、閃光號誌已顯示七秒後，仍未減
    速暫停，逕行闖越通過之記載，雖與本院所認受處分人係於
    警鈴響起且號誌燈同時亮起之三秒鐘後仍闖越停止線及平交
    道之勘驗結果尚有出入，惟此項出入，尚不影響受處分人駕
    駛ＱＯ－六二六六號自小客車行經鐵路平交道，確於警鈴已
    響、閃光號誌已顯示達三秒以上時仍強行闖越平交道之違規
    事實認定。
  (三)受處分人雖以違規當時因太陽西照刺眼，第一時間無法辨識
    平交道閃紅燈是否已亮燈、當時人車吵雜且天氣炎熱，因開
    啟冷氣而緊閉車窗，亦難以即時聽聞警鈴聲響而煞車停止、
    因係尾隨前車慢速通行，當聽到號誌聲響起時，其所駕車輛
    已超越停止線，倘冒然緊急煞車將導致更嚴重之交通事故、
    該平交道設有八台攝影機二十四小時錄影監視，逕行舉發即
    可，警察匿於隱處又單憑錄影器材告發，心態可議等情置辯
    ，惟縱有該等情形，亦均不影響受處分人於警鈴已響、閃光
    號誌已顯示，仍強行闖越之違規事實已如前述。按汽車行駛
    中，駕駛人看到鐵路平交道標誌或標線後，應即將速度減低
    至時速十五公里以下，接近平交道時，應依下列規定：一、
    鐵路平交道設有遮斷器或看守人員管理者，如遮斷器已開始
    放下或看守人員表示停止時，應即暫停，俟遮斷器開放或看
    守人員表示通行後，始得通過。如遮斷器未放下或看守人員
    未表示停止時，仍應看、聽鐵路兩方無火車駛來，始得通過
    。二、鐵路平交道設有警鈴及閃光號誌者，警鈴已響，閃光
    號誌已顯示，駕駛人應暫停俟火車通過後，看、聽鐵路兩方
    確無火車駛來，始得通過。如警鈴未響，閃光號誌未顯示，
    仍應看、聽鐵路兩方無火車駛來，始得通過。三、鐵路平交
    道上無看守人員管理或無遮斷器、警鈴、閃光號誌之設備者
    ，駕駛人應在軌道外三至六公尺前暫停、看、聽鐵路兩方無
    火車來時，始得通過。汽車駛至鐵路平交道前，如前面有車
    輛時，應俟前車駛離鐵路平交道適當距離而後車能安全通過
    後，始得通過，道路交通安全規則第一百零四條第一項、第
    二項定有明文，故汽車駕駛人在「看到鐵路平交道標誌或標
    標後」，應立即將車速降至時速十五公里以下，而在「接近
    平交道時」，除「遮斷器已開始放下」、「看守人員表示停
    止時」、「警鈴已響，閃光號誌已顯示」、「無看守人員管
    理或無遮斷器、警鈴、閃光號誌之設備」等四種情形應立即
    「暫停」外，即使設有遮斷器，而遮斷器未放下、設有看守
    人員，而看守人員未表示停止、設有警鈴及閃光號誌，而警
    鈴未響或閃光號誌未顯示時，仍應「看」、「聽」，始得通
    過，且前有車輛時，應俟前車駛離鐵路平交道適當距離而後
    車能安全通過後，始得通過，乃立法者對於「接近平交道」
    之駕駛人所課以暫停、保持隨時可停車「聽」、「看」及「
    不得跟車」之較高注意義務允無疑義。故本件違規時、地，
    ，縱令有西行車輛西照日非常強烈、號誌燈受阻擋，需較接
    近停止線時才有足夠視角辨別號誌是否亮燈、瞬間交通流量
    極大，人車吵雜等情形，受處分人若經踐行在停止線前暫停
    或減速至隨時可停車聽、看，並俟前車駛離鐵路平交道相當
    距離而後車能安全通過後，始得通過之注意義務，則閃光號
    誌縱使接近停止線前才可明確辨識、警鈴縱始接近停止線前
    才可聽聞，亦無不能於接近停止線時看、聽之後，而於停止
    線前停車之理，何況依附表所示採證光碟影音內容觀之，受
    處分人並非在鈴聲響起、號誌已亮之同時已進入停止線，而
    係三秒後始進入停止線，要無受處分人所稱易生爭議之情形
    可言，且違規時、地蒐證區域內之西行車輛，除受處分人所
    駕車輛外，在二十餘秒內僅有如附表所示之Ａ、Ｂ二車，並
    無受處分人所稱流量極大、尾隨前車慢速通行、緊急煞車易
    致追撞等情形，遑論行經平交道原本即不得跟車。此益徵受
    處分人辯稱事項與卷證顯示之客觀事實並不相符，受處分人
    係因行經平交道未減速至隨時可停車而導致違規之情，亦堪
    認定。
  (四)復按汽車駕駛人之行為有下列情形之一，當場不能或不宜攔
    截製單舉發者，得逕行舉發：一、闖紅燈或平交道。二、搶
    越行人穿越道、三、在道路收費停車處所停車，不依規定繳
    費。四、不服指揮稽查而逃逸，或聞消防車、救護車、警備
    車、工程救險車之警號不立即避讓。五、違規停車或搶越行
    人穿越道，經各級學校交通服務隊現場導護人員簽證檢舉。
    六、行經設有收費站、地磅之道路，不依規定停車繳費或過
    磅。七、經以科學儀器取得證據資料證明其行為違規。第一
    項逕行舉發，應記明車輛牌照號碼、車型等可資辨明之資料
    ，以汽車所有人為被通知人製單舉發，道路交通管理處罰條
    例第七條之二第一項、第四項亦有明文。亦即就駕駛人之違
    規行為，以上開條例第七條之二第一項第一款至第六款列舉
    之違規態樣或第七款之經以科學儀器取得證據資料證明其行
    為違規者為限，且在當場不能或不宜攔截製單舉發時，始得
    以逕行舉發之方式舉發違規，是立法者就交通違規之舉發方
    式，顯然係以攔查舉發為原則，以逕行舉發為例外，且依上
    開條例第七條之二第一項各款原得以逕行舉發方式舉發之違
    規行為，在交通執法人員並無不能或認為不宜攔截製單舉發
    之情形下，自非不能以攔截舉發方式舉發違規，況且縱有客
    觀上「不宜」以攔查之方式舉發，而因執勤員警之攔查致被
    攔查人受有損害之情形發生時，亦屬其他層面之問題，要與
    交通違規之舉發效力無涉。復據附表編號０２號錄影光碟內
    容所示，員警架設取締錄影設備之位置，位於平交道西側路
    面邊線之外側，並無以隱密方式實施之情形，且員警於取締
    交通違規行為時，除顧及蒐證畫面外，尚須顧及自身及往來
    行車安全，以盡量不干擾正常行車秩序為原則，自無可能要
    求員警需站立在車道上或其他可能致生危害於自身安全之處
    所執行公務。是本案執勤員警使用拍攝違規行為經過之科學
    儀器取證及所為之攔查舉發，尚難認有何違法或不當之處。
  (五)至受處分人其餘異議理由，均係道路主管機關於法令授權範
    圍內，基於權責對於各項行政措施所為之具體裁量、規劃，
    在為達成道路充分利用、維持交通秩序、保障道路使用人往
    來便利與安全之行政目的下，除有違背法令或明顯矛盾、錯
    誤之情形外，屬於司法機關亦不得涉入之行政權核心領域，
    民眾對於行政機關具體行政措施如有意見，自應循正當管道
    向行政機關反應，尚不得以主觀認定是項行政措施不合理或
    設計不良，遽為免責事由，附此敘明。
五、綜上所述，本件受處分人確有於上開時間、地點，於平交道
    警鈴已響、閃光號誌已顯示，仍強行闖越平交道之違規行為
    無誤，原處分機關以受處分人有違反道路交通管理處罰條例
    第五十四條第一項第一款、第六十三條規定加以裁處，並無
    違誤，是其異議為無理由，應予駁回。
據上論斷，應依道路交通管理處罰條例第八十七條第二項、道路
交通案件處理辨法第十九條，裁定如主文。
中    華    民    國    98    年    10    月    8     日
                    交通法庭    法  官  陳  葳
上正本證明與原本無異。
如不服本裁定，應於送達後五日內，向本院提出抗告狀。
                                書記官  張雅如
中    華    民    國    98    年    10    月    8     日
附表：
┌──┬────────────────────────┐
│編號│  錄影（音）光碟內容                            │
├──┼────────────────────────┤
│01  │  錄影光碟畫面全長30秒。                        │
├──┼────────────────────────┤
│02  │  依攝影機鏡頭所拍攝之蒐證區域顯示，攝影機係設置│
│    │  於平交道西側道路之路面邊線外側，往平交道方向拍│
│    │  攝來向（由西向東）人車之正面。畫面及警鈴聲清晰│
│    │  可辨。                                        │
├──┼────────────────────────┤
│03  │  錄影光碟檔案自一開始撥放，去向（由東向西）平交│
│    │  道兩面圓形紅色閃光燈亮起並交替閃爍，閃光燈號亮│
│    │  起時，警鈴「噹、噹」聲亦同時響起，此時有一部深│
│    │  色自小客車（編號Ａ）自攝影機拍攝之來向正通過平│
│    │  交道。                                        │
├──┼────────────────────────┤
│04  │  錄影光碟檔案撥放至０：０２秒時，一名機車騎士（│
│    │  頭戴白色安全帽，身穿灰色上衣）騎乘一部機車（編│
│    │  號Ｂ）自攝影機拍攝之來向通過平交道。          │
├──┼────────────────────────┤
│05  │  錄影光碟檔案撥放至０：０３秒時，編號Ａ自小客車│
│    │  通過錄影機所放置之蒐證位置。                  │
├──┼────────────────────────┤
│06  │  錄影光碟檔案播放至０：０３秒時，錄影機拍攝來向│
│    │  出現一部白色自小客車（編號Ｃ），無任何減速且繼│
│    │  續行進。                                      │
├──┼────────────────────────┤
│07  │  錄影光碟檔案撥放至０：０７秒時，編號Ｂ機車騎士│
│    │  通過錄影機所放置之蒐證位置。                  │
├──┼────────────────────────┤
│08  │  錄影光碟檔案撥放至０：０７秒時，攝影機拍攝來向│
│    │  及去向之第一道平交道柵欄同時啟動緩緩降下。    │
├──┼────────────────────────┤
│09  │  錄影光碟檔案撥放至０：０８秒時，編號Ｃ自小客車│
│    │  完全通過平交道，其後輪離開平交道西側黃色網狀線│
│    │  區。                                          │
├──┼────────────────────────┤
│10  │  錄影光碟檔案撥放至０：１１秒，編號Ｃ自小客車抵│
│    │  達錄影機蒐證位置並經警方攔停。                │
├──┼────────────────────────┤
│11  │  錄影光碟檔案撥放至０：１５秒時，攝影機拍攝來向│
│    │  及去向之第二道平交道柵欄同時啟動緩緩降下。    │
├──┼────────────────────────┤
│12  │  錄影光碟檔案撥放至０：２０秒時拍攝到編號Ｃ自小│
│    │  客車之車牌號碼為ＱＯ－６２６６號。            │
├──┼────────────────────────┤
│13  │  ０：２９秒錄影畫面返回至平交道方向拍攝。      │
└──┴────────────────────────┘


司法院資訊處製作；財團法人民間司法改革基金會備份。
